行　政　法　院　判　決　　　　　　　　　　　　　八十八年度判字第一三九八號
　　原　　　告　乙○○
　　　　　　　　　　　　　送達.
　　　　　　　　　　　　　桃園.
　　被　　　告　財政部臺北市國稅局
右當事人間因綜合所得稅事件，原告不服行政院中華民國八十七年八月六日台八十七
訴字第三九二二一號再訴願決定，提起行政訴訟，本院判決如左︰
　　主  文
原告之訴駁回。
　　事  實
緣原告八十二年度綜合所得稅結算申報，被告以其漏報取自國防部中山科學研究院（
以下簡稱中科院）之薪資所得計新台幣（下同）四二七、六八○元，乃核定補徵稅額
五六、四○八元，原告不服，就取自中科院薪資所得四二七、六八○元部分，申經復
查結果，未准變更，提起訴願、再訴願均遭駁回，遂提起本訴。茲摘兩造訴辯意旨
如次：
原告起訴意旨略謂︰壹、緣起：原告於民國六十六年三月考入行政院所屬國防部中科
院服務迄今，入院服務前，院方告知以比照文官待遇任用，如原告之背景資料，並為
鼓勵國防科技研究發展吸引人才，另加發免徵所得稅的研究補助費為獎勵金，但因研
究補助費為非薪資的薪勵金，未列入原告的年終獎金、資遣費及退休金基數內，原告
據此為工作條件，以個人勞力受僱於中科院。貳、政府單位的疏失：本案係政府機構
的財政單位，對重新認定或新發現的稅基，應發布新的稅法解釋令，訂定該項所得稅
起徵日期，財政單位不由此施政，卻於事後任意推翻其他政府單位的行政慣例，追繳
五年重新認定的稅款所造成。財政部八十五年底以台財稅第八五一九二八○九一號函
，強行解釋稅法，以中科院未示知員工，員工誤認研究補助費為行政慣例，不必繳稅
做為說辭，要求各地區國稅局追繳五年稅款，再以地方法院的公權力，強制執行查封
中科院員工財產的方式，追討所得稅。行政院、國防部、地方法院及中科院事後又附
和財政單位的行政，本案在歷經複查、訴願、再訴願為駁回決定，且政府單位的回覆
都是答非所問，令民眾喪失對政府機構施政的信心，個人權益與財產將無法獲得保障
，法律的尊嚴蕩然無存。本案各級政府至少在行政作業上犯有下列各項行政疏失：一
、中科院的疏失：(1)中科院於民國六十八年接獲財政部台財稅第三八五○一號函，由
全文涵義可看出財政部當年並未確定中科院發給員工研究補助費的所得稅屬性，僅消
極性說明所得稅的定義。財政部將研究補助費所得稅的屬性，授權中科院自行認定與
處理。中科院行政階層不明法理，以政府機構的施政，認定員工的研究補助費屬依法
可免納所得稅。二十餘年來中科院長期故意違法行政，造成員工損失，應負本案違法
行政之最大責任。(2)民國八十四年底行政院以行政命令，裁定中科院員工應繳納研究
補助費所得稅，在此之前中科院各種行政作為，均以研究補助費為免稅的獎勵金施政
，是不爭之事實。中科院至少犯有長期故意自行解釋稅法，錯誤認知上級單位貫徹政
策的決心，應負擔該錯誤造成原告所有損失的賠償責任。二、國防部的疏失：(1)國防
部為中科院上級單位負有監督與管理的責任，多年來為取得國防研發成果，協助並默
許中科院每年編列預算，以研究補助費為免稅的國防研發獎勵金施政，中科院內人事
制度有一切免稅的軍人、正式文官、科技聘雇、技術員、行政聘雇、雇工及各類醫療
人員等，各類人員的待遇與福利及工作條件差異甚大，國防部任由中科院內人事制度
紊亂不予合法化。(2)凡事等待上級長官的指示及行政法院的取終判決，國防部內數年
一換均為軍職的主管與參謀，不深入探討政策的起因與影響，逕行以補稅為員工個人
問題與國防部及中科院無關，推諉責任又任意更改以往主政者的政策，不重視中科院
非軍職員工權益，未主動與財政單位協商。三、財政單位的疏失：(1)選擇性執法，法
貴持平為執法單位首要原則，數十年來財政單位視不同執政者的觀點執行稅法。現今
中小學教師課後的補習費，財政單位以不瞭解為由，重新發佈稅法解釋令，定於明年
年開徵且不要追繳五年。另中科院軍職員工至今仍在領取不須繳稅的研究補助費，
但是同是軍人的軍醫除軍餉外，其他收入均須納稅，財政單位選擇性執法，令人不解
。(2)違法失職以法律配合政策，中科院研究補助費所得稅扣繳情形，顯然當年行政院
、財政部及國防部對中科院研究補助費免繳所得稅已達成共識，維持中科院研究補助
費，係國防研發獎勵金不須繳稅。財政單位歷年來至中科院稽查所得稅款扣繳情形均
無異議，財政單位對稅法解釋突然改變，更變本加厲往前追繳五年研究補助費所得稅
，違法失職以法律配合政策。(3)施政紊亂，各地國稅局對中科院員工補稅案件處理方
式均不相同，更有延宕訴願程序，只要是中科院補稅案件，不論訴願的內容與問題，
均以相同格式答覆。北區國稅局自行將補稅案件移送法院強制執行，並於補稅通知書
內私夾未署名紙條，將遭拘提、查封財產等恫嚇性文字，實有失政府施政之格局，北
區國稅局與地方法院財務法庭任意查封中科院員工遠超過欠稅總額的不動產、車輛或
銀行存款等，施政紊亂嚴重觸犯強制執行法及稅捐稽徵法內多項規定。四、行政院的
疏失：(1)政策搖擺不定，對國防武器獲得方式無定見，對外採購高性能武器多為中科
院已有之研發計畫，個內政情與國際局執危殆時，對中科院員員工禮遇，反之則否。
行政院不願承認與貫徹前任施政者之政策，民眾將無法可依。(2)放任下屬機構爭鬥，
侵蝕民眾權益。國防與財政部兩部會為中科院員工追繳五年所得稅款一事相爭。不論
任何部會輸贏，俱為政府施政之缺失。原告反中科院員工當年信任政府機構之一的中
科院施政，允諾給予原告的待遇及勞動條件，依法賣力工作並無任何違法行為，行政
院豈可以國家最高行政機關的身份，五年後反悔否定所屬中科院先前對員工的待遇承
諾，並以下屬財政單位所得稅稅法的解釋，五年後再更改對員工的待遇承諾及勞動條
件岡顧原告的權益惡意追稅。(3)故意忽略民眾訴求，中科院員工不反對納應納之稅，
但請考慮政府之施政應為整體一貫，追補稅金亦應追補法定所保障之權益，原告於再
訴願時，行政院故意忽略並避談補稅後原告的權益損失，依訴願法第五條之規定，本
案為兩個以上不同政府機構行政誤失所造成，應由其共同之上級機關（行政院）受理
解決，行政院訴願委員會為全國最高行政機構的訴委會，卻怠忽職守僅要求原告補稅
，不理原告的權益損失及其他訴求。(4)政策可私下妥協，民國八十四年中科院所屬航
發中心改制為經濟部隸屬之漢翔公司時，因中科院航發中心員工抗爭各種不公平待遇
後，以航發中心員工不杯葛行政院在立法院提出之覆議案為條件，以含研究補助費的
全薪為計算基數，全額加成發放年資折算金。四千餘名中科院航發中心轉漢翔公司的
員工，在收到高於補繳所得稅支出的全薪年資折算金，均心甘情願的補繳五年研究補
助費所得稅，無人需提起訴訟。行政院至今仍無視中科院其餘上萬名員工的合理訴求
。以雙重標準，放任財政機構以查封財產強制執行的方式惡意追稅，該原告及中科院
上萬名非軍職員工，為同一案件浪費時間財力，爭取公平之待遇，也為行政訴訟法庭
增添無數不必要案件，使本案日趨複雜。參、原告的損失：民國七十九年以後，因國
內政情與國際局勢的改變，國防武器對外採購容易，中科院的重要性降低，中科院員
工的待遇多年不再調整，已無吸引人才的動機。原告有多次待遇優渥或類似的工作機
會，因直屬長官的勸導，以新工作機會待遇雖優於中科院，但須全額繳納所得稅，權
衡之後未辭職前往工作。例如原告曾經通過行政院所屬機構之一，國科會太空實驗室
人評會全數委員同意，以優於中科院的待遇任用，另數家私人公司也多次願以優於中
科院待遇雇用原告，均因新工作機會須全額繳納所得稅後，與在中科院所得的差距有
限，故未前往任職。如今科技的進步三、五年已是一個世代，多年前原告喪失的工作
機會已成無可彌補的損失。故原告之損失至少有下列各項：一、失去無可彌補的工作
機會與收入差額。二、一些當年原告可採取的節稅措施，如申報所得稅時的扶養人數
、保險費等，現已無法補救。三、研究補助費既屬經常性薪資，追繳五年所得稅後，
勞工應得的應有之權益保障，政府單位卻不予理會追補。中科院對原告既不給予比照
文官的待遇又不比照勞工待遇，視國內政情與國際局勢的改變。四、因本案各級政府
犯有行政疏失，在歷經複查、訴願、再訴願，均為駁回決定，追成原告在處理時的人
力、財力及生活上的嚴重損失，如郵資、請假、交通及手續費等不必要的支出。五、
原告因本案之損失估算單及背景資料，如附件四、請庭上依法判決中科院行政疏失，
給予原告附帶損害賠償之請求。肆、監察院調查本案的結果：依據監察院院台財字
第二七六七號函，函內主旨中即明確指出，（本案中科院及財政單位有行政疏失，造
成中科院員工與政府財政之雙重損失。）在政府財政收入的損失上，雖無法追溯中科
院員工二十餘年的稅款，至少財政單位已依法運用公權力，可追繳中科院員工五年來
該項所得稅的稅款，彌補了政府的財政上的損失。中科院員工與原告，因政府機構行
政的疏失，在本案人力、財力、工作機會及生活上的損失，將由誰來關心與支付賠償
，被告的各級政府機關，均以事不關己漠視中科院員工與原告的損失，非等法院判決
確定政府機構行政有疏失後，才肯承擔錯誤的責任。伍、中科院對本案態度：(1)民國
八十一年十一月中科院院長海軍上將劉曙晞將軍，以訓誠字16873 號函，回覆國稅
局說明有關中科院薪資扣繳狀況，文中貳、二、（二）、２節內明確指出，（軍文職
人員因研究補助費課稅，待遇差距更行加大，難羅致民間優異之大學畢業生，故本院
未將研究補助費列入所得稅扣繳範圍）等語，已清楚的顯示中科院自成立以後，二十
餘年對研究補助費免課稅的行政的方式，係為了羅致民間優異之大學畢業生，不論當
年研究補助費免稅的行政動機為何，均已故意違反現今的政策與法律。(2)中科院為政
府機構之一，雖然因國內外局勢及行政首長的變更，仍應隨時檢討政策與行政的正確
性，故對本案應負起全責。本案對中科院的影響深遠，員工對院方的行政產生不信任
感及危機意識，八十七年度因人員流失過量影響計劃推動，國防部特准中科院召募百
名科技研究人員，募得人員的素質不談，多次公開召募後，迄今所獲員額仍離足額有
一大段差距，可見本案對中科院的影響至距。(3)八十七年四月因國稅局在中科院員工
依法訴願程序中，即以不同方式惡意違法強制執行查封員工財產。中科院少將執行長
張紹程將軍，於安撫員工反彈的協調會中，當眾表達中科院對本案的態度，張將軍聲
稱只要員工控告中科院勝訴，經法院判決中科院行政有疏失，中科院行政部門對員工
的賠償將有所依據，行政部門可依法編列預算，賠償員工因本案所造成的各項損失。
陸、其他：(1)政府機關對人民之信賴利益應予以保護，按公法上之爭訟，應有信賴保
護原則之適用，參酌鈞院七十六年判字第四七四號判決，蓋不管行政機關之決定是否
合法，除了重大且明顯之瑕疵或其違法係可歸責於納稅義務人外，行政機關的行政行
為一經表露於外，人民通常會對其所造成之「法律狀態」的存續寄以信賴，並以之作
為行為依據，此種依據之信賴，應受保護，否則人民將生活於一不確定的法律狀態中
。(2)本文第十九頁為中科院給予原告的薪資通知單，第五十二頁為中科院給予原告申
報所得稅所用的薪資扣繳憑單，兩項單據已明確顯示中科院當年將原告的研究補助費
列為免稅及免扣繳的所得。依據所得稅法第九十四條之規定，扣繳義務人（中科院）
於扣繳稅款時，應隨時通知納稅義務人（原告），並依本法第九十二條之規定，填具
扣繳憑單，發給納稅義務人。如原扣稅額與稽徵機關核定稅額不符時，扣繳義務人於
繳稅款後，應將溢扣之款，退還納稅義務人。不足之數，由扣繳義務人補繳，但扣繳
義務人得向納稅義務人追償之。本案明顯為國稅局追繳稅款的對象應為中科院，絕非
原告或中科院員工。(3)依據訴願法第三條第八款及第五、六兩條之規定，兩個以上不
同隸屬或不同層級之機關共為之行政處分，應向其共同之上級機關提起訴願。向原院
（行政院）提起訴願，並以再訴願論。依行政訴訟法第九條之規定，行政訴訟之被告
機關條件，中科院、國稅局及行政院均已符合被告機關條件，且行政訴訟法未規定被
告機關之個數。本案之起源為數個機關之不當行政，故均應列為被告，以釐清責任彰
顯事實真相。(4)本案嚴重的突顯政府機構各行其事的施政方式，造成政府與中科院員
工雙重損失，影響人數眾多，處理程序曠日費時，對政府施政、法律解釋、民眾權益
等問題影響深遠。(5)依行政訴訟法第十五、十七及十九條規定，被告政府機構對案件
應以書狀答辯外，原告對上述訟事之說明，願接受鈞院之傳喚與查證，並依法出庭與
被告政府機構為言詞辯論，以釐清事實彰顯真相。(6)原告及中科院上萬名非軍職員工
，冀望公理與正義的最後防線司法機關，能為弱勢誠實的納稅人伸張正義。請求將再
訴願決定、訴願決定及原處分均撤銷等語。
被告答辯意旨略謂：一、按「左列各種所得，免納所得稅：一、．．．八、中華民國
政府或外國政府，國際機構，教育、文化、科學研究機關、團體、或其他公私組織，
為獎勵進修、研究或參加科學或職業訓練而給與之獎學金及研究、考察補助費等。但
受領之獎學金或補助費，如係為授與人提供勞務所取得之報酬，不適用之。」「個人
之綜合所得總額，以其全年左列各類所得合併計算之．．．第三類：薪資所得：凡公
、教、軍、警、公私事業職工薪資及提供勞務者之所得：一、薪資所得之計算，以在
職務上或工作上取得之各種薪資收入為所得額。二、前項薪資包括：薪金、俸給、工
資、津貼、歲費、金、紅利、各種補助費及按月或按年分期給付之退休金或養老金
．．．。」分別為行為時所得稅法第四條第八款及第十四條第一項第三類所明定；又
「稅捐之核課期間，依左列規定：一、依法應由納稅義務人申報繳納之稅捐，已在規
定期間內申報，且無故意以詐欺或其他不正當方法逃漏稅捐者，其核課期間為五年。
．．．在前項核課期間內，經另發現應徵之稅捐者，仍應依法補徵或並予處罰；．．
．」及「前條第一項核課期間之起算，依左列規定：一、依法應由納稅義務人申報繳
納之稅捐，已在規定期間內申報者，自申報日起算。」亦為稅捐稽徵法第二十一條第
一項第一款、第二項及第二十二條第一款所明定。二、本件經查原告八十二年度綜合
所得稅結算申報，短報中科院薪資所得計四二七、六八○元，是本局乃依據查得扣繳
資料，將系爭所得併課原告綜合所得稅，補徵稅額五六、四○八元。三、經查中科院
之預算雖分別依計畫編列人事費支應其員之各項給與，但實際上領受「品位加給」或
「技術津貼」之非軍職人員，無論配屬之單位或參與不同計畫，悉依該院所訂「科技
人員品位加給支給標準表」、「技術員薪給標準表」之等級，每月按職級定額領取「
品位加給」或「技術津貼」，該院與其聘僱人員之約定事項亦載明所指薪給，除實物
代金及眷補費外，包括全部給與，是以該院非軍職人員所領受之「品位加給」或「技
術津貼」，核屬其在職務上或工作上因提供勞務所取得之報酬。另財政部臺灣省北區
國稅局於八十二年間派員前往該院現場膫解結果，該院支付非軍職人員之「品位加給
」及「技術津貼」係採按月給付方式，並非按研究計畫個案給付，復經中科院八十一
年十一月三日八十一訓誠字第一六八七三號函致該局說明該院各類薪資扣繳所得稅狀
況：「本院於年度開始即訂有各項研究計畫，並按照研究計畫逐月實施。各項研究計
畫除一般經費外，為獎勵科技人員竭盡心智參與研發工作，另編列研發人員研究補助
費及技術津貼。為便利作業，研發人員研突補助費係按月發放方式，再經由成本歸戶
手續，回歸計畫預算內（研究補助費採個案給付，必將增加人力吸作業之負擔，不符
經濟效益）」等語，足見中科院給付非軍職員工之「品位加給」及「技術津貼」之所
得，屬經常性補助費給與，且依職及按月定額支給，為提供勞務所取得之報酬，依首
揭行為時所得稅法第四條第八款但書及第十四條第一項第三類之規定，核非免稅之研
究補助費所得，乃屬應課稅之薪資所得，殆無疑義。又本件原核定發單補徵稅款，並
未逾前揭稅捐稽徵法第二十一條所定核課期間，所稱基於信賴利益不宜追溯補徵等節
，殊無足採。四、至原告主張稅捐稽徵人員依所得稅法第九十五條規定逐年至中山科
學院查閱會計資料，而對該研究補助費未予扣繳並未置喙，顯證稅捐稽徵人員亦同意
中科院將研究補助費性質認定為免稅範圍乙節，經查納稅義務人如有所得稅法第十四
條第一項各類之所得，即應依同法第七十一條規定申報納稅，而所得稅法第九十五條
之規定，僅係為加強課稅資料之正確性，授予稽徵機關調查及督促扣繳義務人對於扣
繳報告之確實，是尚不因稽徵機關未為調查或督促扣繳義務人，即認納稅義務人就其
取得之所得不負申報納稅之義務，是原告之指摘，顯屬誤會。五、另查，此類案件業
經大院八十五年判字第三一七五號、八十六年判字第一二號及八十六年判字第七五號
等判決駁回確定案，併予陳明。綜上論述：原處分及所為復查、訴願、再訴願決定並
無違誤，請駁回原告之訴等語。
　　理  由
按中華民國政府或外國政府，國際機構、教育、文化、科學研究機構、團體，或其他
公私組織，為勵進修、研究或參加科學或職業訓練而給與之學金及研究、考察補
助費等所得，免納所得稅。但受領之學金或補助費，如係為授與人提供勞務所取得
之報酬，不適用之，為行為時所得稅法第四條第八款所規定。又凡公、教、軍、警、
公私事業職工薪資及提供勞務者之所得，為薪資所得，該項所得之計算，以在職務上
或工作上取得之各種薪資收入為所得額；前項薪資包括薪金、俸給、工資、津貼、歲
費、金、紅利、各種補助費及按月或按年分期給付之退休金或養老金。但為雇主之
目的，執行職務而支領之差旅費、日支費及加班費不超過規定標準者，及依同法第四
條規定免稅之項目，不在此限，復為同法第十四條第一項第三類所明定。本件原告八
十二年度綜合所得稅結算申報，其取自中科院之薪資所得四二七、六八○元，未合併
申報，被告乃核定應補徵稅額六、四○八元。原告不服就該薪資所得本稅部分，循序
提起行政訴訟，主張如事實欄所載。經查，憲法第一百六十五條、第一百六十六條、
第一百六十七條第三款，係規定教育科學藝術工作者生活之保障、科學之發明與創造
之獎勵及古蹟文物之保護、於學術或技術有發明者之獎勵與補助等，與憲法第十九條
規定人民有依法律納稅之義務，兩者併行不悖。前者，要求政府依國民經濟進展之情
形，隨時提高教育科學藝術工作者之待遇、勵或補助發明者；但並不因此免除該類
人員依法納稅之義務。故除法律明定得免納稅義務者外，稅捐單位對之課徵各類稅款
，無違憲法第一百六十五條、第一百六十六條、第一百六十七條第三款、第一百七十
條及中央法規標準法第十一條規定。是中科院不論依何法源設立，其所屬人員除非法
律明定免徵所得稅外，自不得解免其納稅之義務，原告指所得稅法第四條第八款但書
之規定違憲云云，要無可取。又行政法上所謂信賴保護原則，係指人民因相信既存之
法秩序，而安排其生活或處置其財產，則不能因嗣後法規之制定或修正，而使其遭受
不能預見之損害，用以保護人民之既得權益。本原則之適用，係在禁止新制定或修正
法規有溯及既往之效力。而所謂平等原則，係指相同之事件應為相同之處理，不同之
事件則應為不同之處理，除有合理正當之事由外，否則不得為差別待遇。本件中科院
之預算雖分別依計畫編列人事費支應其員工之各項給與，但實際上領受「品位加給」
或「技術津貼」之非軍職人員，無論配屬之單位參與不同計畫，均依該院所訂「科技
人員品位加給支給標準表」、「技術員薪給標準表」之等級，每月按級定額領取科技
品位加給或技術津貼。且該院與其聘僱人員之約定事項亦載明所指薪給，除實物代金
及眷補費外，包括全部給與，其非軍職人員所領受之科技品位加給或技術津貼，核屬
因提供勞務所取得之報酬，應無行為時所得稅法第四條第八款免納所得稅規定之適用
。況被告於八十二年間派員前往該中科院瞭解結果，其支付非軍職人員之科技品位加
給及技術津貼確係按月給付方式，復經中科院八十一年十一月三日（八一）訓誠字第
一六八七三號函致被告，說明該院各類薪資扣繳所得稅狀況：「本院於年度開始即訂
有各項研究計畫，並按照研究計畫逐月實施。各項研究計畫除一般經費外，為獎勵科
技人員竭盡心智參與研發工作，另編列研發人員研究補助費及技術津貼。為便利作業
，研發人員研究補助費係採按月發放方式，再經由成本歸戶手續，回歸計畫預算內（
研究補助費採個案給付，必將增加人力及作業之負擔，不符經濟效益）」等語。足見
中科院給付非軍職員工之品位加給及技術津貼之所得，屬經常性研究補助費給與，依
職級按月定額支給，為提供勞務所取得之報酬，依首揭規定，核非免稅之薪資所得，
被告依法發單補徵稅款，未逾稅捐稽徵法第二十一條所定核課期間，於法並無不合。
次查，所得稅法第四條第八款立法意旨，固在獎勵研究等，但仍須合於該款規定要件
者，始能獲免稅獎勵，尚非所有獎學金或補助費均得免稅。而首揭所得稅法規定一直
未變更，解釋該稅法之行政院及財政部之函釋縱有變更，既未及於法規之制定或修正
，則上開函釋之變更應追溯至首開稅法頒布時生效適用，無行政法信賴保護原則之適
用，且與中央法規標準法第五條、第六條無違，亦無須依該法第七條送立法院。況財
政部（六十八）台財稅第三八五○一號函係謂：「一、凡依職級按月定額發給者，應
屬各該研究人員之薪資所得，應於給付時應依法辦理扣繳，所得人並應於年度結算申
報時合併申報課稅。二、如係按研究計畫個案給付、並非通案按職級按月給付者，則
為研究補助費，依法可免納所得稅。三、如屬第一種情形，中科院以往未依法扣繳，
所得人以往年度亦未申報納稅者，應即請中科院轉知各所得人自行向稽徵機關補報並
補繳應納稅款，可免予處罰，自六十九年一月起，中科院應於給付時依法扣繳，所得
人應於每年終後合併申報綜合所得稅。．．．」該函釋明白指出，凡依職級按月定額
發合者，應屬研究人員之薪資所得，所得人應申報課稅，並未就系爭依職級按月定額
發給之所得為應予免稅之承諾，無信賴保護原則之適用。被告八十二年四月十五日北
區國稅三第八二○○七三○七號函僅係該局對財政部之建議函，並非對外發布之有效
函釋，亦不因該建議函而生信賴保護之問題。行政院、財政部就中科院非軍職人員所
領品位加給及技術津貼等函釋，均係對該類所得是否合於所得稅法第四條第八條免稅
條件為解釋，亦即對條文文義為闡明，性質上為解釋函，應自法規生效之日起有其適
用，上開函釋並非就稅法未規定事項另作補充規定，本院八十七年度判字第二○一九
號判決亦認上開函釋為「解釋」函，自法規生效日起適用，與行政院七十八年四月二
十九日行政院台八十七規字第一○九○號函並無不同。原告所引本院其他判決，與本
案情形有間，且非判例，尚無拘束本件效力。而有無扣繳憑單，扣繳義務人是否違反
扣繳義務，於原告之納稅義務並無影響。蓋扣繳制度係納稅義務人於結算申報前取得
所得時，預計其應納之稅額，責由扣繳義務人於給付該所得時，先行扣繳預計之稅款
，嗣納稅義務人結算申報時，持以扣抵應納稅額，是所扣繳之稅款，實由納稅義務人
負擔。扣繳義務人未盡納稅義務時，稅捐稽徵機關固得依所得稅法第九十四條第一項
令扣繳義務人補繳，再由扣繳義務人向納稅義務人追償之。如扣繳義務人有行蹤不明
或其他情事致無從追究者，依同法第八十九條第二項規定，得經向納稅義務人徵收之
。惟該二規定，並非禁止稽徵機關於結算申報繳稅期限屆滿後，亦不得直接向納稅義
務人徵收。扣繳主要用意在於結算申報期前先行收取稅款，如已屆結算申報期，納稅
義務人漏未申報，稅捐稽徵機關可依稅捐稽徵法第二十一條第二項規定補徵其稅款，
無庸先向扣繳義務人追繳應扣繳之稅款，扣繳義務人再向納稅義務人追償之；所追繳
之扣繳稅款再與結算申報之應納稅額相較，不足部分再向納稅義務人徵收，多餘部分
退還納稅義務人，徒增勞費。又稅捐稽徵法第二十一條第一項第一款、第三款，係關
於稅捐核課期間之規定，與所得稅法第九十四條扣繳義務人未履行扣繳義務之處理及
第八十九條第二項扣繳稅款之追補規定事項不同，無中央法規標準法第十六條所定普
通法與特別法關係。再查中小學教師課後輔導等所得，與系爭所得，性質上並非相同
之事件，本件被告對原告課稅之處分，無違憲法第七條平等原則。又現役軍人之薪餉
，依行為時所得稅法第四條第一款規定，固免納所得稅，然原告非現役軍人，自無該
款之適用。至軍事審判法第三條第一款、第二款係指關於在軍事機關從事軍事工作之
非軍職人員，因犯軍法而應受軍法審判者，視同現役軍人。該規定有其特殊之立法目
的，與本件原告應負公法上納稅義務無關，不得執為原告系爭所得亦應免納所得稅之
論據。另納稅義務人如有前開所得稅法第十四條第一項各類之所得，即應依同法第七
十一條規定申報納稅，非以扣繳憑單之有無，為課稅之依據。所得稅法第九十五條之
規定，僅係為加強課稅資料之正確性，授予稽徵機關調查及督促扣繳義務人對於扣繳
報告之確實，尚不因稽徵機關未為調查或督促扣繳義務人，即認納稅義務人就其取得
之所得不負申報納稅之義務。該條文雖規定稽徵機關「應」隨時調查、督促，稽徵人
員如未盡調查、監督責任，僅其應否負失職責任而已，納稅義務人並非因而享有免稅
優惠。再者，課稅與否應由稽徵機關依法認定，非可由事業團體或機關自行認定，原
告主張系爭所得既經發放單位認定為免稅，足堪信實云云，應屬誤解。訴願法第十九
條規定，訴願就書面審查決定之，必要時，得為言詞辯論。故訴願、再訴願（訴願法
第二十七條準用第十九條規定）係以書面審查決定為原則，言詞辯論於必要時始例外
為之。本件訴願及再訴願機關認無言詞辯論之必要，依法律所規定之程序，就書面審
查而為決定，自無違誤。綜上所述，原告主張各節均無可採，被告依首揭規定補徵原
告漏報稅款，一再訴願決定，遞予維持，俱無違誤。原告起訴意旨，難謂有理，應予
駁回。又本件事證已臻明晰，原告請求言詞辯論及命中科院參加訴訟，核無必要，併
此明。
據上論結，本件原告之訴為無理由，爰依行政訴訟法第二十六條後段，判決如主文。
中    華    民    國     八十八      年      四      月     二十二      日
                    行 政 法 院 第 二 庭
                                審 判 長 評  事      陳  石  獅
                                         評  事      徐  樹  海
                                         評  事      彭  鳳  至
                                         評  事      黃  合  文
                                         評  事      林  茂  權
右  正  本  證  明  與  原  本  無  異
                                         法院書記官  蘇  金  全
中    華    民    國     八十八      年      四      月     二十七      日
